【裁判字號】    98,訴,729
【裁判日期】    981231
【裁判案由】    違反台灣地區與大陸地區人民關係條例等
【裁判全文】
臺灣雲林地方法院刑事判決               98年度訴字第729號
公  訴  人  臺灣雲林地方法院檢察署檢察官
被      告  丙○○
指定辯護人  本院公設辯護人  乙○○
上列被告因違反臺灣地區與大陸地區人民關係條例等案件，經檢
察官提起公訴（98年度偵字第1638 號），本院判決如下：
    主  文
丙○○共同違反不得使大陸地區人民非法進入臺灣地區之規定，
處有期徒刑壹年，減為有期徒刑陸月，如易科罰金，以銀元佰
元即新臺幣玖佰元折算壹日。緩刑參年，緩刑期內付保護管束，
並應於本判決確定之翌日起，向執行檢察官指定之政府機關、政
府機構、行政法人、社區或其他符合公益目的之機構或團體提供
捌拾小時之義務勞務。未扣案之大陸地區（2000）榕公証內民字
第4072號結婚證明書、我國財團法人海峽交流基金會（89）核字
第19203號證明均沒收之。
    事  實
一、丙○○明知甲○○（偽造文書部分，另行審結）係大陸地區
    人民，未經許可不得入境臺灣地區，因缺錢花用，竟與姓名
    、年籍不詳綽號「阿智」之成年男子共同基於使大陸地區人
    民非法進入臺灣地區之犯意聯絡，並與「阿智」、甲○○共
    同基於行使使公務員登載不實文書之犯意聯絡，由甲○○透
    過與丙○○假結婚方式來臺，約定甲○○每月支付新臺幣（
    下同）5 千元與丙○○為代價，嗣先由丙○○於民國89年4
    月26日搭機前往大陸地區，停留期間，於同年5 月31日，與
    無結婚真意之甲○○在福建省福州市民政局辦理虛偽結婚登
    記，取得大陸地區榕民婚字第W0000000號結婚證，並於同日
    在福州市公證處佯裝辦理結婚公證，取得大陸地區（2000）
    榕公証內民字第4072號結婚證明書。同年6 月1 日，丙○○
    返回臺灣地區，持前開結婚證明書向我國財團法人海峽交流
    基金會（下稱海基會）辦理驗證，於同年月16日取得海基會
    （89）核字第19203 號證明，且於同年月某日填具「大陸地
    區人民進入臺灣地區保證書」，向雲林縣警察局斗六分局員
    警辦理對保手續。又於同年月19日，檢具結婚登記申請書、
    前開結婚證明書、海基會證明書等文件，向雲林縣斗六市戶
    政事務所辦理結婚登記，致該管公務員將不實之結婚事項登
    載於職務上所掌之戶籍登記簿，並據以製發戶籍謄本交由丙
    ○○收執，足以生損害於戶政機關對於結婚登記及人民身分
    管理之正確性，再於同年月20日（起訴書誤載為同年月21日
    ），填具「大陸地區人民進入臺灣地區旅行證申請書」，持
    上開不實之戶籍謄本向內政部警政署入出境管理局（下稱境
    管局，自96年1 月2 日升格為內政部入出國及移民署）行使
    ，申請配偶甲○○來臺探親，經該管承辦公務員審核後，發
    給甲○○中華民國旅行證，使甲○○於89年9 月21日，持以
    自中正國際機場入境臺灣地區。丙○○與「阿智」即以此假
    結婚之非法方式共同使大陸地區人民甲○○進入臺灣地區。
二、案經入出國及移民署專勤事務第二大隊雲林縣專勤隊報告臺
    灣雲林地方法院檢察署檢察官偵查起訴。
    理  由
壹、程序方面：
    按被告以外之人於審判外之言詞或書面陳述，除法律有規定
    者外，不得作為證據，刑事訴訟法第159 條第1 項定有明文
    。次按被告以外之人於審判外之陳述，雖不符刑事訴訟法第
    159 條之1 至之4 之規定，而經當事人於審判程序同意作為
    證據，法院審酌該言詞陳述或書面陳述作成時之情況，認為
    適當者，亦得為證據；當事人、代理人或辯護人於法院調查
    證據時，知有同法第159 條第1 項不得為證據之情形，而未
    於言詞辯論終結前聲明異議者，視為有前項之同意，同法第
    159 條之5 定有明文。本件就檢察官所舉所有書面及本院提
    示證據之證據能力，業經被告丙○○及其辯護人於本院行準
    備程序及審理時表明同意列為證據，本院審酌該等供述證據
    之取得過程並無瑕疵，與本件待證事實間復具有相當之關聯
    性，以之為本件證據尚無不當，自得採為證據。
貳、實體方面：
一、認定犯罪事實所憑之證據及理由：
    上開犯罪事實，業經被告丙○○於本院審理時坦承不諱，核
    與證人甲○○於警詢證述之情節相符，並有被告及甲○○旅
    客入境紀錄查詢各1 份（見偵卷第17頁、第18頁）、戶籍謄
    本、結婚登記申請書、海基會（89）核字第19203 號證明、
    大陸地區榕民婚字第W0000000號結婚證、大陸地區（2000）
    榕公証內民字第4072號結婚證明書、大陸地區人民進入臺灣
    地區旅行證申請書、大陸地區人民進入臺灣地區保證書等各
    1 份（見偵卷第21頁至第25頁、第28頁至第29頁、第32頁）
    在卷可稽，足認被告自白與事實相符，自可採信。從而，本
    件事證已臻明確，被告犯行堪予認定，應依法論科。
二、論罪科刑：
  (一)按行為後法律有變更者，適用行為時之法律，但行為後之法
    律有利於行為人者，適用最有利於行為人之法律，刑法第2
    條第1項定有明文。此條規定係規範行為後法律變更所生新
    舊法律比較適用之準據法，本身尚無新舊法比較之問題，於
    新法施行後，應一律適用新法第2條第1項之規定，為「從舊
    從輕」之比較。又新舊刑法關於刑之規定，雖同採從輕主義
    ，惟比較時仍應就罪刑有關共犯、未遂犯、想像競合犯、牽
    連犯、連續犯、結合犯，以及累犯加重、自首減輕暨其他法
    定加減原因（如身分加減）與加減比例等一切情形，綜其全
    部罪刑之結果而為比較（最高法院95年第8次刑事庭會議決
    議參照）。次按刑法第2條第1項所稱「適用」，係指完整性
    之適用，與「準用」係依其性質而為選擇性之應用者不同，
    是比較新舊法適用法律時，應就罪刑有關之一切情形，比較
    其全部之結果而為整體之適用，不能割裂而分別適用新舊法
    律（最高法院88年臺非字第31號判決要旨參照）。惟所謂不
    能割裂適用，係指與罪刑有關之本刑而言，不包括易刑處分
    ，事關刑罰執行之易刑處分仍應分別適用最有利於行為人之
    法律。易言之，倘所處之主刑同時有徒刑、拘役易科罰金、
    罰金易服勞役之情形時，關於易科罰金、易服勞役部分應分
    別為新舊法有利不利之比較，依刑法第2條第1項從舊從輕原
    則定其易刑之折算標準（最高法院96年度臺非字第58號、96
    年度臺上字第2233號判決意旨參照）。本件被告行為後，如
    附表所示之刑法相關規定於94年2 月2 日修正公布，於95年
    7 月1 日施行（刑法緩刑部分復於98年6 月10日修正公布，
    於同年9 月1 日施行），如附表所示之臺灣地區與大陸地區
    人民關係條例於92年10月29日修正公布，於同年12月31日施
    行，均涉及新舊刑法比較及法律之適用，詳如附表所示。至
    於92年10月29日修正公布前臺灣地區與大陸地區人民關係條
    例第79條第1 項雖有罰金刑規定，但因貨幣單位為新臺幣，
    此部分尚無刑法第33條第5 款及刑法施行法第1 條之1 之適
    用問題，併此敘明。
  (二)按臺灣地區人民與大陸地區人民結婚之方式及其他要件，依
    行為地規定；次按夫妻之一方為臺灣地區人民，一方為大陸
    地區人民者，其結婚或離婚之效力，依臺灣地區之法律，臺
    灣地區與大陸地區人民關係條例第52條第1項、第53條分別
    定有明文。而參酌我國民法第72條規定：「法律行為有背於
    公共秩序或善良風俗者，無效」、同法第87條規定：「表意
    人與相對人通謀而為虛偽意思表示者，無效」，及大陸地區
    現施行中華人民共和國民法通則第57條第1 項第4 款規定：
    「惡意串通，損害國家、集體或第三人利益之行為無效」，
    在大陸地區假結婚自係無效。查被告丙○○係在臺灣地區設
    有戶籍之臺灣地區人民，甲○○為大陸地區人民，渠等在大
    陸地區結婚，因渠等並無結婚合意，且係出於共謀，其目的
    在使甲○○得以申請來臺工作，已如前述，則被告與甲○○
    之結婚行為，係雙方通謀而虛偽意思表示，為惡意串通行為
    ，依上開我國及大陸地區法律規定，均屬無效。
  (三)按臺灣地區與大陸地區人民關係條例第79條對於違反同條例
    第15條第1款所定不得使大陸地區人民非法進入臺灣地區之
    處罰，旨在防止大陸地區人民非法進入臺灣地區，以維護臺
    灣地區之安全與安定；所稱「非法」，自應從實質上之合法
    性予以判斷，凡評價上違反法秩序之方法，均屬「非法」。
    參照行政程序法第119條第1款、第2款規定，受益人以詐欺
    、脅迫或賄賂方法，使行政機關作成行政處分者；或對重要
    事項提供不正確資料或為不完全陳述，致使行政機關依該資
    料或陳述而作成行政處分者，其信賴不值得保護。故在大陸
    地區通謀虛偽結婚，以不實之結婚證明辦理相關戶籍登記、
    入境等手續，憑以進入臺灣地區，其所持之入境許可文件雖
    係入出境主管機關所核發，形式上為合法，但因以詐欺方法
    而取得，即不具實質上之合法性，仍屬非法進入臺灣地區（
    最高法院94年度臺上字第1064號判決意旨參照）。被告丙○
    ○明知甲○○係大陸地區人民，竟與姓名、年籍不詳綽號「
    阿智」之成年男子共同基於使大陸地區人民非法進入臺灣地
    區之犯意聯絡，並與「阿智」、甲○○共同基於行使使公務
    員登載不實文書之犯意聯絡，由被告與甲○○虛偽辦理假結
    婚，並以此徒具合法外觀形式之不實結婚事項，使雲林縣斗
    六市戶政事務所公務員登載於其等職務上所掌之戶籍登記簿
    並據以製發戶籍謄本交由被告收執，復持以向境管局行使，
    並使甲○○得以「探親」之不實名義入境，而非法進入臺灣
    地區，故核被告所為，係犯修正前臺灣地區與大陸地區人民
    關係條例第79條第1 項、第15條第1 款之使大陸地區人民非
    法進入臺灣地區罪及刑法第216 條、第214 條之行使使公務
    員登載不實文書罪。起訴書固記載被告就使柯進輝非法進入
    臺灣地區部分，係犯現行臺灣地區與大陸地區人民關係條例
    第79條第2 項之意圖營利違反不得使大陸地區人民非法進入
    臺灣地區規定之罪，此部分漏未比較新舊法，容有未當，惟
    業經公訴檢察官當庭更正為修正前臺灣地區與大陸地區人民
    關係條例第79條第1 項、第15條第1 款之使大陸地區人民非
    法進入臺灣地區罪（見本院卷第55頁背面），附此敘明。
  (四)被告所為使公務員登載不實之低度行為，為行使之高度行為
    所吸收，不另論罪。
  (五)被告與「阿智」就使大陸地區人民甲○○非法入境臺灣犯行
    部分，及與「阿智」、甲○○就行使使公務員登載不實犯行
    部分，分別互有犯意聯絡及行為分擔，依修正前刑法第28條
    規定，均為共同正犯。
  (六)被告所犯行使使公務員登載不實文書罪及使大陸地區人民非
    法進入臺灣地區罪2 罪間，有方法、結果之牽連關係，應依
    修正前刑法第55條後段規定，從一重之使大陸地區人民非法
    進入臺灣地區罪處斷。
  (七)爰審酌被告以假結婚方式，非法使大陸地區人民甲○○入境
    臺灣地區，已破壞我國對兩岸人民交流之管制，有礙社會秩
    序及善良風俗之維護，並致生損害於戶政機關對於結婚登記
    及人民身分管理之正確性，情節非輕，本不宜寬貸，惟念其
    於本院審理中已坦承犯行，態度尚可，暨其犯罪之動機、目
    的、手段、智識程度、所生危害等一切情狀，量處如主文所
    示之刑，以示懲儆。
  (八)本件被告犯罪時間在96年4 月24日以前，所犯修正前臺灣地
    區與大陸地區人民關係條例第79條第1 項之罪，非屬中華民
    國96年罪犯減刑條例第3 條之罪名，復無不得減刑之例外情
    形，應依該條例第2 條第1 項第3 款之規定，減其宣告刑2
    分之1 ，並依同條例第7 條、第9 條規定於主文諭知其宣告
    刑及減得之刑，併諭知易科罰金折算之標準。
  (九)查被告未曾受有期徒刑以上刑之宣告，有臺灣高等法院被告
    前案紀錄表1 份在卷可稽，且犯後於本院審理時坦承全部犯
    行，本院認其經此偵審程序教訓，應知警惕諒無再犯之虞，
    因認其所宣告之刑，以暫不執行為適當，爰依現行刑法第74
    條第1 項第1 款規定宣告緩刑3 年，並依同條第2 項第5 款
    規定，命其向指定之政府機關、政府機構、行政法人、社區
    或其他符合公益目的之機構或團體，提供80小時之義務勞務
    ，以啟自新，及依刑法第93條第1 項第2 款規定，於緩刑期
    間併付保護管束。至被告究應向何政府機關、政府機構、行
    政法人、社區或其他符合公益目的之機構或團體提供義務勞
    務，屬執行之問題，應由執行檢察官斟酌全案情節及各公益
    團體、地方自治團體或社區之需求，妥為指定。另被告如未
    於主文所示之期間內履行本判決所諭知之負擔，情節重大者
    ，檢察官得依刑事訴訟法第476 條、刑法第75條之1 之規定
    ，聲請撤銷對其所為之緩刑宣告，併予敘明。
  (十)財團法人海峽交流基金會（89）核字第19203號證明、大陸
    地區大陸地區（2000）榕公証內民字第4072號結婚證明書，
    均係被告所有且供犯本案所用之物，目前在被告住處，業據
    被告供述在卷（見本院卷第59頁背面），並無執行困難之情
    ，爰依刑法第38條第1 項第2 款規定宣告均沒收之。
參、適用之法律：
  (一)刑事訴訟法第299條第1項前段。
  (二)修正前臺灣地區與大陸地區人民關係條例第79條第1 項、第
    15條第1款。
  (三)刑法第2 條第1 項前段、第2 項、第11條前段、第28條（修
    正前）、第216 條、第214 條、第55條後段（修正前）、第
    41條第1 項前段（修正前）、第74條第1 項第1 款、第74條
    第2 項第第5 款、第93條第1 項第2 款、第38條第1 項第2
    款（修正前）。
  (四)罰金罰鍰提高標準條例第2條（刪除前）。
  (五)現行法規所定貨幣單位折算新臺幣條例第2條。
  (六)刑法施行法第1條之1第1項、第2項前段。
  (七)中華民國96年罪犯減刑條例第2條第1項第3款、第7條、第9
    條。
本案經檢察官魏偕到庭執行職務。
中    華    民    國    98    年    12    月    31    日
            刑事第六庭  審判長法  官  廖國勝
                              法  官  陳佩怡
                              法  官  黃楹榆
以上正本證明與原本無異。
如不服本判決應於收受判決後10日內向本院提出上訴書狀，並應
敘述具體理由；其未敘述上訴理由者，應於上訴期間屆滿後20日
內向本院補提理由書（均須按他造當事人之人數附繕本）。「切
勿逕送上級法院」。
                              書記官  李雅怡
中    華    民    國    98    年    12    月    31    日
附錄本案論罪科刑法條：
修正前臺灣地區與大陸地區人民關係條例第15條
左列行為不得為之：
  一、使大陸地區人民非法進入臺灣地區。
  二、招攬臺灣地區人民未經許可使之進入大陸地區。
  三、使大陸地區人民在臺灣地區從事未經許可或與許可目的不
      符之活動。
  四、僱用或留用大陸地區人民在臺灣地區從事未經許可或與許
      可範圍不符之工作。
  五、居間介紹他人為前款之行為。
修正前臺灣地區與大陸地區人民關係條例第79條
違反第15條第1款規定者，處5年以下有期徒刑、拘役或科或併科
新臺幣50萬元以下罰金。
以犯前項之罪為常業者，處1年以上7年以下有期徒刑，得併科新
臺幣1百萬元以下罰金。
第1項之未遂犯罰之。
刑法第216 條
行使第210 條至第215 條之文書者，依偽造、變造文書或登載不
實事項或使登載不實事項之規定處斷。
刑法第214條
明知為不實之事項，而使公務員登載於職務上所掌之公文書，足
以生損害於公眾或他人者，處3 年以下有期徒刑、拘役或5 百元
以下罰金。
附表：
┌────────┬────────┬────────┬─────────┐
│法        條    │修正前規定      │修正後規定      │新舊法之適用      │
├────────┼────────┼────────┼─────────┤
│臺灣地區與大陸地│臺灣地區與大陸地│92年10月29日修正│(一)適用舊法。      │
│區人民關係條例第│區人民關係條例第│公布，同年12月31│(二)本件被告使大陸地│
│79條第1項、第2項│79條第1 項規定：│日施行之臺灣地區│  區人民非法進入臺│
│、第3項規定     │「違反第15條第1 │與大陸地區人民關│  灣地區，並約定每│
│                │款之規定者，處5 │係條例第79條第1 │  月可獲得一定報酬│
│                │年以下有期徒刑、│項規定：「違反第│  ，比較新舊法結果│
│                │拘役或科或併科新│15條第1 款規定者│  ，若適用行為時之│
│                │臺幣50萬元以下罰│，處1 年以上7 年│  舊法，應適用修正│
│                │金」；第2 項規定│以下有期徒刑，得│  前臺灣地區與大陸│
│                │「以犯前項之罪為│併科新臺幣1 百萬│  地區人民關係條例│
│                │常業者，處1 年以│元以下罰金。」；│  第79條第1 項之使│
│                │上7 年以下有期徒│第2 項規定「意圖│  大陸地區人民非法│
│                │刑，得併科新臺幣│營利而犯前項之罪│  進入臺灣地區罪，│
│                │1 百萬元以下罰金│者，處3 年以上10│  法定刑為5 年以下│
│                │」；第3 項規定「│年以下有期徒刑，│  有期徒刑、拘役或│
│                │第1 項之未遂犯罰│得併科新臺幣5 百│  科或併科新臺幣50│
│                │之。」          │萬元以下罰金。」│  萬元以下罰金；若│
│                │                │；第3 項規定「前│  適用裁判時之新法│
│                │                │2 項之首謀者，處│  ，應適用修正後臺│
│                │                │5 年以上有期徒刑│  灣地與大陸地區人│
│                │                │，得併科新臺幣1 │  民係條例第79條第│
│                │                │千萬元以下罰金。│  2 項之意圖營利違│
│                │                │」              │  反不得使大陸地區│
│                │                │                │  人民非法進入臺灣│
│                │                │                │  地區規定之罪，法│
│                │                │                │  定刑為3 年以上10│
│                │                │                │  年以下有期徒刑，│
│                │                │                │  得併科新臺幣5 百│
│                │                │                │  萬元以下罰金，故│
│                │                │                │  以修正前之舊法較│
│                │                │                │  有利於被告。    │
├────────┼────────┼────────┼─────────┤
│刑法第216條、第2│刑法第33條第5款 │94年2 月2 日修正│(一)適用舊法。      │
│14條之行使使公務│規定：「罰金：1 │公布，95年7 月1 │(二)本件被告所犯刑法│
│員登載不實文書罪│元以上。」      │日施行之刑法第33│  第216條、第214條│
│，法定本刑關於科│                │條第5 款規定：「│  之行使使公務員登│
│罰金刑最低額部分│                │罰金：新臺幣1,00│  載不實文書罪，法│
│：刑法第33條第5 │                │0 元以上，以百元│  定本刑關於科罰金│
│款              │                │計算之。」      │  刑最低額部分，經│
│                │                │                │  比較新舊法結果，│
│                │                │                │  修正後刑法第33條│
│                │                │                │  第5款所定罰金最 │
│                │                │                │  低額較舊法所定罰│
│                │                │                │  金最低額為重，自│
│                │                │                │  以修正前刑法較有│
│                │                │                │  利於被告。      │
├────────┼────────┼────────┼─────────┤
│刑法第216條、第 │1.罰金罰鍰提高標│刑法施行法第1 條│查刑法第216 條、第│
│214 條法定本刑關│  準條例第1 條前│之1 規定：「中華│214 條規定自72年6 │
│於罰金刑貨幣單位│  段規定：「依法│民國94年1 月7 日│月26 日 迄今未修正│
│部分            │  律應處罰金、罰│刑法修正施行後，│，其罰金之法定刑為│
│                │  鍰者，就其原定│刑法分則編所定罰│「500 元」（貨幣單│
│                │  數額得提高為2 │金之貨幣單位為新│位為「銀元」），依│
│                │  倍至10倍。」  │臺幣。94年1 月7 │罰金罰鍰提高標準條│
│                │2.現行法規所定貨│日刑法修正時，刑│例第1條 前段規定罰│
│                │  幣單位折算新臺│法分則編未修正之│金刑提高10倍，再依│
│                │  幣條例第2條規 │條文定有罰金者，│現行法規所定貨幣單│
│                │  定：「現行法規│自94年1 月7 日刑│位折算新臺幣條例規│
│                │  所定金額之貨幣│法修正施行後，就│定折算，即為「新臺│
│                │  單位為圓、銀元│其所定數額提高為│幣15,000元」。又於│
│                │  或元者，以新臺│30倍。但72年6 月│刑法施行法第1 條之│
│                │  幣元之3倍折算 │26日至94年1 月7 │1 施行日（即95年7 │
│                │  之。」        │日新增或修正之條│月1 日）後，刑法分│
│                │                │文，就其所定數額│則所定罰金之貨幣單│
│                │                │提高為3 倍。」  │位改為「新臺幣」，│
│                │                │                │就其所定數額提高30│
│                │                │                │倍，罰金額度亦為「│
│                │                │                │新臺幣15,000元」，│
│                │                │                │是刑法施行法第1 條│
│                │                │                │之1 施行後，罰金刑│
│                │                │                │貨幣單位雖有「新臺│
│                │                │                │幣」之更易，惟適用│
│                │                │                │結果之罰金額度則無│
│                │                │                │二致，就罰金法定刑│
│                │                │                │提高之「刑罰權規範│
│                │                │                │內容」並無利或不利│
│                │                │                │之變更，另揆諸刑法│
│                │                │                │施行法第1 條之1 之│
│                │                │                │立法說明，該條文第│
│                │                │                │2 項係「考量新修正│
│                │                │                │之刑法施行後，不再│
│                │                │                │適用『現行法規所定│
│                │                │                │貨幣單位折算新臺幣│
│                │                │                │條例』，為使罰金數│
│                │                │                │額趨於一致，避免衍│
│                │                │                │生新舊法比較適用問│
│                │                │                │題，以緩和實務適用│
│                │                │                │法律之衝擊之前提下│
│                │                │                │，規定第2 項如上」│
│                │                │                │，顯見刑法施行法第│
│                │                │                │1 條之1 第2 項增訂│
│                │                │                │後，自無再與「現行│
│                │                │                │法規所定貨幣單位折│
│                │                │                │算新臺幣條例」、「│
│                │                │                │罰金罰鍰提高標準條│
│                │                │                │例」比較新舊法適用│
│                │                │                │之必要（參照最高法│
│                │                │                │院96年度臺上字第14│
│                │                │                │64號判決）。      │
├────────┼────────┼────────┼─────────┤
│刑法第28條      │刑法第28條規定：│94年2 月2 日修正│(一)適用舊法。      │
│共同正犯        │「2 人以上共同實│公布，95年7 月1 │(二)修正後條文將實施│
│                │施犯罪之行為者，│日施行之刑法第28│  修正為實行，其修│
│                │皆為正犯。」    │條規定：「2 人以│  正立法理由，主要│
│                │                │上共同實行犯罪之│  目的，在排除僅參│
│                │                │行為者，皆為共犯│  與犯罪陰謀或預備│
│                │                │。」            │  階段者成立共同正│
│                │                │                │  犯可能，就此而言│
│                │                │                │  ，顯非單純文字修│
│                │                │                │  ，亦非實務見解之│
│                │                │                │  明文化，自屬犯罪│
│                │                │                │  後法律有變更，而│
│                │                │                │  比較結果並無有利│
│                │                │                │  或不利之情形，應│
│                │                │                │  依刑法第2條第1項│
│                │                │                │  前段之規定，適用│
│                │                │                │  「行為時從輕」原│
│                │                │                │  則之法律（參照最│
│                │                │                │  高法院97年度臺上│
│                │                │                │  字第1622號判決）│
│                │                │                │  。              │
├────────┼────────┼────────┼─────────┤
│刑法第55條後段  │刑法第55條後段規│94年2 月2 日公布│(一)適用舊法。      │
│牽連犯          │定：「犯一罪而其│刪除刑法第55條後│(二)被告行為後，刑法│
│                │方法或結果之行為│段，95年7 月1 日│  第55條後段之牽連│
│                │犯他罪名者，從一│施行。          │  犯規定，經修正刪│
│                │重處斷。」      │                │  除，原屬牽連犯之│
│                │                │                │  數個犯罪行為，依│
│                │                │                │  修正前刑法第55條│
│                │                │                │  規定，應從一重處│
│                │                │                │  斷，於適用新法時│
│                │                │                │  應分論併罰，修正│
│                │                │                │  後刑法之規定並非│
│                │                │                │  較有利於被告，依│
│                │                │                │  刑法第2條第1項前│
│                │                │                │  段規定，仍應適用│
│                │                │                │  修正前刑法第55條│
│                │                │                │  後段規定，從一較│
│                │                │                │  重之罪論處。    │
├────────┼────────┼────────┼─────────┤
│刑法第41條第1 項│1.刑法第41條第1 │94年2 月2 日修正│(一)適用舊法。      │
│前段易科罰金部分│  項前段規定：「│公布，95年7 月1 │(二)本件被告行為時之│
│                │  犯最重本刑為5 │日施行之刑法第41│  易科罰金折算標準│
│                │  年以下有期徒刑│條第1 項前段規定│  ，依修正前刑法第│
│                │  以下之刑之罪，│：「犯最重本刑為│  41條第1項前段、 │
│                │  而受6個月以下 │5 年以下有期徒刑│  罰金罰鍰提高標準│
│                │  有期徒刑或拘役│以下之刑之罪，而│  條例第2 條（已刪│
│                │  之宣告，因身體│受6 個月以下有期│  除）規定，就其原│
│                │  、教育、職業、│徒刑或拘役之宣告│  定數額提高為100 │
│                │  家庭之關係或其│者，得以新臺幣1,│  倍折算1日，即應 │
│                │  他正當事由，執│000 元、2,000 元│  以銀元300元折算 │
│                │  行顯有困難者，│或3,000 元折算1 │  1日，再依現行法 │
│                │  得以1元以上3元│日，易科罰金。」│  規所定貨幣單位折│
│                │  以下折算1日， │                │  算新臺幣條例第2 │
│                │  易科罰金。」  │                │  條規定換算為新臺│
│                │2.罰金罰鍰提高標│                │  幣後，應以新臺幣│
│                │  準條例第2條（ │                │  900元折算為1日。│
│                │  已刪除）規定：│                │  然依修正後刑法第│
│                │  「依刑法第41條│                │  41條第1項前段規 │
│                │  易科罰金或第42│                │  定，則以新臺幣10│
│                │  條第2項易服勞 │                │  00元、2000元、30│
│                │  役者，均就其原│                │  00元折算1日，修 │
│                │  定數額提高為10│                │  正後刑法第41條第│
│                │  0倍折算1日；法│                │  1項前段規定，並 │
│                │  律所定罰金數額│                │  非較有利於被告，│
│                │  未依本條例提高│                │  是依刑法第2條第1│
│                │  倍數，或其處罰│                │  項前段規定，適用│
│                │  法條無罰金刑之│                │  行為時法律即修正│
│                │  規定者，亦同。│                │  前刑法第41條第1 │
│                │  」            │                │  項前段及罰金罰鍰│
│                │                │                │  提高標準條例第2 │
│                │                │                │  條規定，定其易科│
│                │                │                │  罰金之折算標準。│
├────────┼────────┼────────┼─────────┤
│刑法第74條緩刑  │刑法第74條規定：│98年6 月10日修正│(一)適用新法。      │
│                │「受2 年以下有期│公布，同年9 月1 │(二)有關緩刑之規定犯│
│                │徒刑、拘役或罰金│日施行之刑法第74│  罪在新法施行前，│
│                │之宣告，而有左列│條規定：「受2 年│  新法施行後裁判，│
│                │情形之一，認以暫│以下有期徒刑、拘│  緩刑之宣告，應適│
│                │不執行為適當者，│役或罰金之宣告，│  用新法第74條之規│
│                │得宣告2 年以上5 │而有下列情形之一│  定（參照最高法院│
│                │年以下之緩刑，其│，認以暫不執行為│  95年度第8 次刑事│
│                │期間自裁判確定之│適當者，得宣告2 │  庭會議決議關於緩│
│                │日起算：一、未曾│年以上5 年以下之│  刑規定歷經修正如│
│                │受有期徒刑以上刑│緩刑，其期間自裁│  何適用法律之同一│
│                │之宣告者。二、前│判確定之日起算：│  法理），毋庸再為│
│                │受有期徒刑以上刑│一、未曾因故意犯│  新舊法之比較。  │
│                │之宣告，執行完畢│罪受有期徒刑以上│                  │
│                │或赦免後，5 年以│刑之宣告者。二、│                  │
│                │內未曾受有期徒刑│前因故意犯罪受有│                  │
│                │以上刑之宣告者。│期徒刑以上刑之宣│                  │
│                │」              │告，執行完畢或赦│                  │
│                │                │免後，5 年以內未│                  │
│                │                │曾因故意犯罪受有│                  │
│                │                │期徒刑以上刑之宣│                  │
│                │                │告者。緩刑宣告，│                  │
│                │                │得斟酌情形，命犯│                  │
│                │                │罪行為人為下列各│                  │
│                │                │款事項：一、向被│                  │
│                │                │害人道歉。二、立│                  │
│                │                │悔過書。三、向被│                  │
│                │                │害人支付相當數額│                  │
│                │                │之財產或非財產上│                  │
│                │                │之損害賠償。四、│                  │
│                │                │向公庫支付一定之│                  │
│                │                │金額。五、向指定│                  │
│                │                │之政府機關、政府│                  │
│                │                │機構、行政法人、│                  │
│                │                │社區或其他符合公│                  │
│                │                │益目的之機構或團│                  │
│                │                │體，提供40小時以│                  │
│                │                │上240 小時以下之│                  │
│                │                │義務勞務。六、完│                  │
│                │                │成戒癮治療、精神│                  │
│                │                │治療、心理輔導或│                  │
│                │                │其他適當之處遇措│                  │
│                │                │施。七、保護被害│                  │
│                │                │人安全之必要命令│                  │
│                │                │。八、預防再犯所│                  │
│                │                │為之必要命令。前│                  │
│                │                │項情形，應附記於│                  │
│                │                │判決書內。第2 項│                  │
│                │                │第3 款、第4 款得│                  │
│                │                │為民事強制執行名│                  │
│                │                │義。緩刑之效力不│                  │
│                │                │及於從刑與保安處│                  │
│                │                │分之宣告。      │                  │
├────────┼────────┼────────┼─────────┤
│刑法第93條第1 項│刑法第93條第1 項│94年2 月2 日修正│(一)適用新法。      │
│保護管束        │規定：「受緩刑之│公布，95年7 月1 │(二)依刑法第2條第2項│
│                │宣告者，在緩刑期│日施行之刑法第93│  規定，非拘束人身│
│                │間內得付保護管束│條第1項規定：「 │  自由之保安處分，│
│                │。」            │受緩刑之宣告者，│  適用裁判時之法律│
│                │                │除有下列情形之一│  。              │
│                │                │，應於緩刑期間付│                  │
│                │                │保護管束外，得於│                  │
│                │                │緩刑期間付保護管│                  │
│                │                │束：一、犯第91條│                  │
│                │                │之1所列之罪者。 │                  │
│                │                │二、執行第74條第│                  │
│                │                │2 項第5 款至第8 │                  │
│                │                │款所定事項者。」│                  │
├────────┼────────┼────────┼─────────┤
│刑法第38條第1項 │刑法第38條第1 項│94年2 月2 日修正│僅作定義修正，使適│
│第2款、第2項    │第2 款、第2 項規│公布，95年7 月1 │用法律更為明確，非│
│供犯罪所用或犯罪│定：「供犯罪所用│日施行之刑法第38│法律變更，自不生新│
│預備之物沒收    │或犯罪預備之物，│條第1 項第2 款、│舊法比較問題，無現│
│                │以屬於犯人者為限│第2 項規定：「供│行刑法第2條第1項之│
│                │，得沒收之。但有│犯罪所用或犯罪預│適用，且從刑附屬於│
│                │特別規定者，依其│備之物，以屬於犯│主刑，除法律有特別│
│                │規定。」        │罪行為人者為限，│規定者外，依主刑所│
│                │                │得沒收之。但有特│適用之法律（最高法│
│                │                │別規定者，依其規│院95年度第8次刑事 │
│                │                │定。」          │庭會議決議參照），│
│                │                │                │故本件應適用舊法。│
│                │                │                │                  │
│                │                │                │                  │
├────────┴────────┴────────┴─────────┤
│綜合全部罪刑之結果而為比較，以適用修正後臺灣地區與大陸地區人民關係條例第│
│79條第2項之意圖營利使大陸地區人民非法進入臺灣地區罪、修正後刑法第33條第5│
│款罰金刑最低額、第28條共同正犯、第55條牽連犯等規定，並非較有利於被告，故│
│依修正後刑法第2 條第1 項規定，自應一體適用被告行為時之舊法。關於刑法沒收│
│部分，因本案主刑部分以適用修正前刑法對被告較為有利，應適用修正前刑法第38│
│條第1 項第2 款之規定。又上開易科罰金部分，因與罪刑並無相關，無須與前述和│
│罪刑相關之部分為綜合全部結果再為比較，應適用最有利於行為人之法律即被告行│
│為時之舊法。至緩刑及保護管束之宣告部分，係依裁判時之情狀為考量標準，應逕│
│適用裁判時之法律，無庸比較新舊法，併此敘明。                            │
└────────────────────────────────────┘

司法院資訊處製作；財團法人民間司法改革基金會備份。
